臺灣臺北地方法院刑事判決　　　　　　　96年度訴字第1635號
公　訴　人　臺灣臺北地方法院檢察署檢察官
被　　　告　甲○○
選任辯護人　林聖鈞律師
上列被告因違反臺灣地區與大陸地區人民關係條例案件，經檢察
官聲請以簡易判決處刑（九十六年度偵字第一七八三五號），經
本院認不宜以簡易判決處刑（受理案號為九十六年度簡字第三四
三一號），改依通常程序審理，嗣於本院準備程序進行中，被告
就被訴事實為有罪之陳述，經本院合議庭裁定由受命法官獨任進
行簡式審判程序，本院判決如下：
    主    文
甲○○共同違反不得使大陸地區人民非法進入臺灣地區之規定，
處有期徒刑捌月，減為有期徒刑肆月，如易科罰金，以銀元佰
元即新臺幣玖佰元折算壹日。緩刑貳年。
    犯罪事實
一、甲○○明知周瑞珍為大陸地區人民，且二人無結婚之真意，
    然為使大陸地區人民周瑞珍（業經臺灣宜蘭地方法院檢察署
    檢察官以九十六年度偵字第二四九號○為職權處分確定）入
    境臺灣地區工作，竟與周瑞珍、真實姓名、年籍均不詳，自
    稱「陳先生」之成年男子共同基於使大陸地區人民非法進入
    臺灣地區之犯意聯絡及行使公務人員登載不實文書之概括犯
    意聯絡，先於民國九十年五月三十一日，在真實姓名、年籍
    均不詳，自稱「陳先生」之成年男子安排下，由甲○○前往
    大陸地區福建省福州市公證處，與周瑞珍辦理結婚手續，迨
    領得大陸地區核發之結婚公證書後，甲○○旋於九十年六月
    二十日持大陸地區核發之結婚公證書向財團法人海峽交流基
    金會（以下簡稱「海基會」）申請認證，並取得該會之認證
    書後，旋於九十年六月二十九日持該結婚登記申請書、結婚
    公證書及海基會證明書等資料，前往臺北市萬華區第二戶政
    事務所填具「結婚登記申請書」申請辦理結婚登記，使承辦
    戶籍登記之公務員，將其與周瑞珍結婚之不實事項登載於其
    職務上所掌之戶籍登記簿、戶口名簿、戶籍謄本等公文書上
    ，足以生損害於戶政機關對結婚登記管理及人民身分關係管
    理之正確性。再於九十年七月十二日，甲○○復持上述證件
    至臺北市政府警察局萬華分局西園派出所，同意擔任周瑞珍
    來臺保證責任之保證人，填具大陸地區人民進入臺灣地區保
    證書，向臺北市政府警察局萬華分局西園派出所員警行使，
    使不知情之該分局承辦員警，將甲○○與周瑞珍係夫妻之不
    實事項登載在「大陸地區人民進入臺灣地區保證書」之「對
    保或證明機關（構）簽註意見欄」內並核章，足生損害於該
    警局對於轄區居民身分對保之正確性。嗣於九十年七月十八
    日，甲○○前往內政部警政署入出境管理局，以不實之配偶
    身分填寫「大陸地區進入臺灣地區旅行證申請書」，並檢具
    上述結婚證明書、公證書、保證書等資料，持交內政部警政
    署入出境管理局之承辦人員，以配偶探親來臺之理由申請大
    陸地區人民周瑞珍入境，致該局承辦人員於實質審查後發給
    大陸地區人民周瑞珍之中華民國臺灣地區旅行證，周瑞珍因
    遂得於九十年九月二十四日以探親名義非法進入臺灣地區。
二、案經臺灣宜蘭地方法院檢察署自動簽分呈請臺灣高等法院檢
    察署檢察長令轉臺灣臺北地方法院檢察署檢察官聲請簡易判
    決處刑。
    理    由
一、前開事實，業據被告甲○○於本院審理時坦承不諱，復經證
    人周瑞珍於偵查中證述屬實，並有大陸地區人民進入臺灣地
    區旅行證申請書、中華人民共和國結婚證明書、中華民國臺
    灣地區旅行證、入出國日期證明書、大陸地區人民進入臺灣
    地區保證書、結婚登記申請書、戶籍謄本、財團法人海峽交
    流基金會（九○）核字第○三六二○九號證明書及中華人民
    共和國福建省福州市公證處公證書等件在卷可稽，足徵被告
    任意性自白與事實相符，應堪採信。綜上所述，本件事證明
    確，被告犯行洵堪認定，應依法論科。
二、新舊法之比較：
（一）按被告行為後，臺灣地區與大陸地區人民關係條例第七十
      九條關於使大陸地區人民非法進入臺灣地區行為（違反同
      條例第十五條第一款）之處罰規定業經變更。被告行為時
      之同條例第七十九條第一項規定：「違反第十五條第一款
      規定者，處五年以下有期徒刑、拘役或科或併科新臺幣五
      十萬元以下罰金」，被告行為後，同條例七十九條規定業
      經以九十二年十月二十九日總統華總一義字第○九二○○
      一九九七七○號令修正公布，同年十二月三十一日施行，
      修正後之規定為：「違反第十五條第一款規定者，處一年
      以上七年以下有期徒刑，得併科新臺幣一百萬元以下罰金
      。意圖營利而犯前項之罪者，處三年以上十年以下有期徒
      刑，得併科新臺幣五百萬元以下罰金」。經比較修正前、
      後之規定，以上開修正前之同條例第七十九條之規定有利
      於被告，應依該條規定處斷。
（二）查被告行為後，刑法部分條文於九十四年二月二日經總統
      公布修正，並自九十五年七月一日起施行。又刑法施行法
      增訂第一條之一，亦於九十五年六月十四日經總統公布，
      並自同年七月一日起施行。按行為後法律有變更者，適用
      行為時之法律，但行為後之法律有利於行為人者，適用最
      有利於行為人之法律，現行刑法第二條第一項定有明文。
      此條規定乃與刑法第一條罪刑法定主義契合，而貫徹法律
      禁止溯及既往原則，係規範行為後法律變更所生新舊法律
      比較適用之準據法，是刑法第二條本身雖經修正，但刑法
      第二條既屬適用法律之準據法，本身尚無比較新舊法之問
      題，於新法施行後，應一律適用裁判時之現行刑法第二條
      之規定以決定適用之刑罰法律，合先敘明。次按本次刑法
      修正之比較新舊法，應就罪刑有關之共犯、未遂犯、想像
      競合犯、牽連犯、連續犯、結合犯，以及累犯加重、自首
      減輕暨其他法定加減原因（如身分加減）與加減例等一切
      情形，綜其全部罪刑之結果而為比較，最高法院九十五年
      五月二十三日九十五年度第八次刑庭會議著有決議可資參
      照。經查：
    １、刑法第二百十六條、第二百十四條之行使使公務員登載
        不實文書罪之法定刑為三年以下有期徒刑、拘役或科銀
        元五百元以下罰金，而依增訂之刑法施行法第一條之一
        規定：「中華民國九十四年一月七日刑法修正施行後，
        刑法分則編所定罰金之貨幣單位為新臺幣。九十四年一
        月七日刑法修正時，刑法分則編未修正之條文定有罰金
        者，自九十四年一月七日刑法修正施行後，就其所定數
        額提高為三十倍。但七十二年六月二十六日至九十四年
        一月七日新增或修正之條文，就其所定數額提高為三倍
        。」，比較修正之刑法施行法第一條之一第二項，與罰
        金罰鍰提高標準條例第一條，因罰金最高額度相同，並
        無輕重之分，故非刑罰法令之變更，無刑法第二條第一
        項比較新舊法之適用，應逕適用裁判時之刑法施行法第
        一條之一（最高法院九十五年度第二十一次刑事庭會議
        決議參照）。另刑法第三十三條第五款修正為：「主刑
        之種類如下：五、罰金：新臺幣一千元以上，以百元計
        算之」，與被告行為時之刑罰法律即罰金罰鍰提高標準
        條例第一條前段規定之提高倍數十倍及修正前刑法第三
        十三條第五款規定之罰金最低額銀元一元相比較，新舊
        法關於上開行使使公務員登載不實文書罪及修正前臺灣
        地區與大陸地區人民關係條例第七十九條之使大陸地區
        人民非法進入臺灣地區罪所得併科罰金之最高額並無不
        同規定，然新法將上開行使使公務員登載不實文書罪及
        修正前臺灣地區與大陸地區人民關係條例第七十九條之
        使大陸地區人民非法進入臺灣地區罪所得併科之罰金最
        低額提高為新臺幣一千元，因此，比較上述修正前、後
        之刑罰法律，自以被告行為時之刑法第三十三條第五款
        規定較有利於被告。
    ２、刑法第五十六條連續犯之規定業經刪除，則被告之數犯
        罪行為，於新法施行後，應予分論併罰。此刪除雖非犯
        罪構成要件之變更，但顯已影響被告刑罰之法律效果，
        自屬法律有變更，新舊法比較之結果，仍應適用較有利
        於被告之行為時法律即舊法論以連續犯。
    ３、刑法第五十五條關於牽連犯之規定業經刪除，則被告所
        犯各罪，應予分論併罰。新舊法比較之結果，適用被告
        行為時之法律即修正前刑法第五十五條牽連犯之規定，
        較有利於被告。
    ４、綜上法律修正前、後之比較，揆諸前揭說明及刑法第二
        條第一項規定，本案以適用被告行為時之相關刑罰法律
        論處被告罪責，對被告較為有利。
三、按臺灣地區與大陸地區人民關係條例第七十九條第一項對於
    違反同條例第十五條第一款所定不得使大陸地區人民非法進
    入臺灣地區之處罰，旨在防止大陸地區人民非法進入臺灣地
    區，以維護臺灣地區之安全與安定；所稱「非法」，自應從
    實質上之合法性予以判斷，凡評價上違反法秩序之方法，均
    屬「非法」。參照行政程序法第一百十九條第一款、第二款
    規定，受益人以詐欺、脅迫或賄賂方法，使行政機關作成行
    政處分者；或對重要事項提供不正確資料或為不完全陳述，
    致使行政機關依該資料或陳述而作成行政處分者，其信賴不
    值得保護。故在大陸地區通謀虛偽結婚，以不實之結婚證明
    辦理相關戶籍登記、入境等手續，憑以進入臺灣地區，其所
    持之入境許可文件雖係入出境主管機關所核發，形式上為合
    法，但因以詐欺方法而取得，即不具實質上之合法性，仍屬
    非法進入臺灣地區，最高法院九十四年度臺上字第一○六四
    號判決意旨參照。次按「大陸地區人民進入臺灣地區保證書
    」，其所載內容係保證人對於被保人來臺後負多項保證責任
    ，如有違反，保證人願接受法令懲處等文字，固屬私文書（
    最高法院七十年臺上字第二二一號判例意旨參照），惟依被
    告行為時之大陸地區人民進入臺灣地區許可辦法規定，該保
    證書應送保證人戶籍地警察機關辦理對保手續，保證書下方
    之「對保或證明機關（構）簽註意見欄」，復係由辦理對保
    之派出所警勤區警員審核當事人資料後，將保證人是否虛設
    戶籍及有無擔任保證人之資格加註並核章，此觀之九十一年
    九月十一日修正前大陸地區人民進入臺灣地區許可辦法第十
    五條規定即明，故該保證書之「對保或證明機關（構）簽註
    意見欄」部分，係公文書之性質，亦堪認定。又按結婚應以
    當事人之一方為申請人，為結婚之登記，戶籍法第十七條及
    第三十五條分別定有明文；而登記之際並應提出證明文件與
    戶政機關查驗後，即應予以登載，戶籍法施行法第十三條第
    二項、第十七條亦定有明文，是關於結婚戶籍登記，戶籍機
    關僅有形式審查權而無實質審查權，此觀之戶籍法第五十四
    條規定申請人故意為不實之申請，應處銀元九千元以下罰鍰
    自明。是明知無結婚之實，卻使戶政機關之公務員為結婚之
    登記，自構成刑法第二百十四條之明知不實事項使公務員登
    載不實罪。查被告利用假結婚方式，使大陸地區女子周瑞珍
    非法進入臺灣地區之所為，係違反修正前臺灣地區與大陸地
    區人民關係條例第十五條第一款規定，應依修正前同條例第
    七十九條第一項使大陸地區人民非法進入臺灣地區罪處斷，
    及刑法第二百十六條、第二百十四條之行使使公務員登載不
    實文書罪。被告辦理結婚登記後，復將內容不實之戶籍謄本
    等文件持以行使，使公務員登載不實之低度行為，為行使之
    高度行為所吸收，不另論罪。被告與周瑞珍、前開真實姓名
    、年籍均不詳，自稱「陳先生」之成年男子，就上開使大陸
    地區女子非法進入臺灣地區及行使使公務員登載不實文書之
    犯行，均有犯意聯絡及行為分擔，皆為共同正犯。被告先後
    行使使公務員登載不實文書犯行，時間緊接，目的同一，觸
    犯構成要件相同之罪名，顯係基於概括犯意反覆為之，為連
    續犯，應依修正前刑法第五十六條之規定，以一罪論，並依
    法加重其刑。被告所犯上開使大陸地區人民非法進入臺灣地
    區罪、行使使公務員登載不實文書二罪間，有方法目的之牽
    連關係，應從較重之使大陸地區人民非法進入臺灣地區罪處
    斷。爰審酌被告前並無前科，素行良好，有臺灣高等法院被
    告前案紀錄表一份在卷可按，且犯後坦承犯行，態度良好，
    兼衡其犯罪之動機、目的、手段、情節及所生危害等一切情
    狀，爰量處如主文所示之刑。查被告係於九十六年四月二十
    四日前犯本件前開犯行，所犯合於中華民國九十六年罪犯減
    刑條例之減刑條件，應依該條例第二條第一項第三款、第九
    條之規定減其宣告刑二分之一。又按被告行為後，刑法第四
    十一條規定業於九十四年二月二日經總統公布修正，並自九
    十五年七月一日起施行，而罰金罰鍰提高標準條例亦於九十
    五年五月十七日經總統公布修正，刪除第二條有關易科罰金
    及易服勞役折算標準之規定，並自九十五年七月一日起施行
    。刑法第四十一條第一項前段關於易科罰金之規定，新法修
    正為「犯最重本刑為五年以下有期徒刑以下之刑之罪，而受
    六個月以下有期徒刑或拘役之宣告者，得以新臺幣一千元、
    二千元或三千元折算一日，易科罰金」，惟依被告行為時之
    刑罰法律即修正前刑法第四十一條第一項前段：「犯最重本
    刑為五年以下有期徒刑以下之刑之罪，而受六個月以下有期
    徒刑或拘役之宣告，因身體、教育、職業、家庭之關係或其
    他正當事由，執行顯有困難者，得以一元以上三元以下折算
    一日，易科罰金」及修正前罰金罰鍰提高標準條例第二條關
    於「依刑法第四十一條易科罰金者，均就其原定數額提高為
    一百倍折算一日；法律所定罰金數額未依本條例提高倍數，
    或其處罰法條無罰金刑之規定者，亦同」等規定，易科罰金
    之折算標準最高為銀元三百元，最低為銀元一百元，換算為
    新臺幣後，最高額為新臺幣九百元，最低額為新臺幣三百元
    。比較修正前、後關於易科罰金折算標準之刑罰法律，適用
    修正前之規定即修正前刑法第四十一條第一項前段及修正前
    罰金罰鍰提高標準條例第二條規定，對被告較為有利，爰依
    刑法第二條第一項前段之規定，適用最有利於被告之行為時
    法即修正前刑法第四十一條第一項前段、修正前罰金罰鍰提
    高標準條例第二條規定處罰，爰併諭知易科罰金之折算標準
    。查被告前未曾因故意犯罪受有期徒刑以上刑之宣告，有臺
    灣高等法院被告前案紀錄表一份在卷可按，本院審酌被告係
    因一時失慮而為本件犯行，經此次偵、審教訓，當知所警惕
    ，信無再犯之虞，本院認所宣告之刑以暫不執行為適當，併
    諭知緩刑二年，以啟自新。
四、公訴意旨另以：被告於九十年七月十八日，前往內政部警政
    署入出境管理局，以不實之配偶身分填寫「大陸地區進入臺
    灣地區旅行證申請書」，並檢具上述結婚證明書、公證書、
    保證書等資料，持交內政部警政署入出境管理局之承辦人員
    ，以配偶探親來臺之理由申請大陸地區人民周瑞珍入境，致
    該局承辦人員將此不實事項登載於職務上所職掌之「中華民
    國臺灣地區旅行證」，周瑞珍遂得於九十年九月二十四日以
    探親名義非法進入臺灣地區，足生損害於內政部警政署入出
    境管理局對於入出境人員管理之正確性，因認被告此部分行
    為另涉有刑法第二百十六條、第二百十四條之行使使公務員
    登載不實文書罪嫌等語。惟查：
（一）按刑法第二百十四條所謂使公務員登載不實事項於公文書
      罪，須一經他人之聲明或申報，公務員即有登載之義務，
      並依其所為之聲明或申報予以登載，而屬不實之事項者，
      始足構成，若其所為聲明或申報，公務員尚須為實質之審
      查，以判斷其真實與否，始得為一定之記載者，即非本罪
      所稱之使公務員登載不實，最高法院七十三年臺上字第一
      七一○號著有判例要旨參照。復按大陸地區人民，須經主
      管機關許可始得進入臺灣地區，臺灣地區與大陸地區人民
      關係條例第十條第一項定有明文，而主管機關內政部亦據
      此訂定「大陸地區人民進入臺灣地區許可辦法」以資規範
      ，從而，大陸地區人民申請進入臺灣地區，其申請入境之
      事由是否屬實，主管機關應為實質審查，以判斷真實與否
      ，並非一經聲明即有登載之義務。查內政部警政署入出境
      管理局承辦人員依臺灣地區與大陸地區人民關係條例第十
      條第三項之規定，對大陸地區人民進入臺灣地區之申請事
      項，有實質審查之准駁權限，顯非被告一經提出申請，內
      政部警政署入出境管理局承辦人員即有登載義務並據以許
      可，益見承辦之公務員有實質審查義務，僅疏未查核深究
      而已。故本案被告以不實之事由，申請大陸地區人民周瑞
      珍入境臺灣地區，既須經主管機關為實質之審查以為准駁
      之決定，揆諸前開說明，並不生所謂刑法第二百十四條使
      公務員登載不實之情形可言，被告此部分所為，尚與刑法
      第二百十六條、第二百十四條之行使使公務員登載不實文
      書罪之構成要件有間，惟此部分依公訴意旨認倘成立犯罪
      ，與被告前開論罪科刑部分，有修正前連續犯之裁判上一
      罪關係，爰不另為無罪之諭知，併此敘明。
據上論斷，應依刑事訴訟法第四百五十二條、第二百七十三條之
一第一項、第二百九十九條第一項前段，修正前臺灣地區與大陸
地區人民關係條例第七十九條第一項，刑法第二條第一項前段、
第十一條前段、第二十八條、第二百十六條、第二百十四條、第
七十四條第一項第一款，修正前刑法第五十五條、第五十六條、
第四十一條第一項前段，刑法施行法第一條之一第一項、第二項
前段，修正前罰金罰鍰提高標準條例第二條，現行法規所定貨幣
單位折算新臺幣條例第二條，中華民國九十六年罪犯減刑條
例第二條第一項第三款、第七條、第九條，判決如主文。
本案經檢察官王志超到庭執行職務
中　　華　　民　　國　九十六　年　 十一 　月　 三十 　日
                  臺灣臺北地方法院刑事第一庭
                      法      官  雷淑雯
上正本證明與原本無異。
如不服本判決，應於判決送達後十日內向本院提出上訴狀（應抄
附繕本）。
                      書  記  官  胡詩唯
中　　華　　民　　國　九十六　年　 十一 　月　 三十 　日
附錄本案論罪科刑法條全文：
中華民國刑法第二百十四條
明知為不實之事項，而使公務員登載於職務上所掌之公文書，足
以生損害於公眾或他人者，處三年以下有期徒刑、拘役或五百元
以下罰金。
中華民國刑法第二百十六條
行使第二百十條至第二百十五條之文書者，依偽造、變造文書或
登載不實事項或使登載不實事項之規定處斷。
修正前臺灣地區與大陸地區人民關係條例第七十九條
違反第十五條第一款規定者，處五年以下有期徒刑、拘役或科或
併科新臺幣五十萬元以下罰金。
以犯前項之罪為常業者，處一年以上七年以下有期徒刑，得併科
臺幣一百萬元以下罰金。
第一項之未遂犯罰之。
